【裁判字號】    95,易,516
【裁判日期】    950731
【裁判案由】    業務侵占
【裁判全文】
臺灣臺北地方法院刑事判決               95年度易字第516號
公  訴  人  臺灣臺北地方法院檢察署檢察官
被      告  乙○○
上列被告因業務侵占案件，經檢察官提起公訴（94年度偵字第22
855號），本院判決如下：
    主  文
乙○○連續意圖為自己不法之所有，而侵占對於業務上所持有之
物，處有期徒刑捌月。
    事  實
一、乙○○自民國92年間起至93年8月間止，受僱於信義光學股
    份有限公司（設於臺南市○區○○路21號）松山區營業處（
    設於臺北市○○○路○段33巷39號，下稱信義公司），擔任
    銷售業務幹部，負責產品銷售及收取大臺北縣、市地區之貨
    款，為從事業務之人。詎其於任職期間內，意基於意圖為自
    己不法所有之概括犯意，自93年7月間某日起至同年8月間某
    日止，連續利用其職務上之機會，擅自將其先後向附表一編
    號1至45所示「詩篇」等客戶收取之貨款計新台幣（下同）
    442,639元予以占為己有（起訴書附表所列實際侵占金額應
    更正如附表一第5欄「被告實際侵占金額」所示），而未繳
    交予信義公司，足以生損害於信義公司，嗣經信義公司向上
    開客戶查詢，始知上情。
二、案經信義公司告訴及臺北市政府警察局中山分局報請臺灣臺
    北地方法院檢察署檢察官偵查起訴。
    理  由
一、認定犯罪事實的證據及理由：
    上揭事實，業據被告於偵查及本院審理時供承在卷，並據告
    訴代理人甲○○、丙○○指訴詳細，復據證人即告訴代理人
    甲○○於本院審理時具結證述：被告所收帳款是照帳面定價
    打5折，如果是收現金，則再打95折；信義公司所開收款單
    ，如屬實價的收款單，則是信義公司已先行打折，如屬定價
    收款單，則由業務員自己決定實收款的折數，5折、6 折或7
    折不一定等語明確。此外，並有信義公司松山區營業處8月
    份待收明細表3份（見偵查卷第8至10頁）、被告提出之「河
    間堂」等33家客戶收款明細在卷可佐（見偵查卷第37至68頁
    ）。綜上所述，被告自白核與事實相符，應堪採信。本件事
    證明確，被告犯行堪以認定。
二、論罪科刑部分：
  (一)查被告係信義公司松山區營業處業務幹部，負責產品銷售及
    收取大臺北縣、市地區貨款等工作，為從事業務之人。被告
    將其所收取之前開如附表編號1至所示之款項予以侵占入己
    之行為，核其各次侵占業務上所收取貨款之所為，均係該當
    刑法336條第2項之業務侵占罪構成要件。
  (二)按被告行為後，刑法第33條第5款業於94年2月2日以華總一
    義字第09400014901號令修正公布，並自95年7月1日起施行
    ；修正後刑法第33條第5款規定「罰金：新臺幣1,000元以上
    ，以百元計算之」，與修正前刑法第33條第5款規定「罰金
    ：1元以上」不同，比較新舊法結果，以舊法較有利於被告
    ，故依刑法第2條第1項前段規定，本案關於刑法第336條第2
    項之法定刑罰金最低刑度部分，自應適用行為時之法律即修
    正前刑法第33條第5款規定決定其罰金部分之法定刑最低刑
    度。而關於刑法第336條第2項法定刑為罰金之提高標準之新
    舊法適用問題，因被告行為後，刑法施行法第1條之1於95年
    6月14日以華總一義字第09500085181號令修正公布增訂，修
    正後之施行法第1條之1規定：「中華民國94年1月7日刑法修
    正施行後（按指95年7月1日），刑法分則編所定罰金之貨幣
    單位為新臺幣。94年1月7日刑法修正時，刑法分則編未修正
    之條文定有罰金者，自94年1月7日刑法修正施行後，就其所
    定數額提高為30倍。但72年6月26日到94年1月7日新增或修
    正之條文，就其所定數額提高為3倍」。本件被告所犯刑法
    第336條第2項業務侵占罪之法定刑有罰金刑（銀元3,000元
    以下），且屬刑法分則編未修正之條文而定有罰金刑者；於
    刑法施行法第1條之1修正增訂前，其貨幣單位為銀元，罰金
    刑之提高標準應適用罰金罰鍰提高標準條例第1條之規定「
    依法律應處罰金、罰鍰者，就其原定數額得提高為2倍至10
    倍」，而再依現行法規所定貨幣單位折算新臺幣條例第2條
    規定：「現行法規所定金額之貨幣單位為圓、銀元或元者，
    以新臺幣元之3倍折算之」，如換算為新臺幣，則刑法第349
    條第1項法定刑罰金刑部分，應為罰金新臺幣9萬元以下（3,
    000元乘10乘3），如適用刑法施行法第1條之1規定提高30倍
    ，亦為新臺幣9萬元以下（3,000元乘30）；是關於法定刑為
    罰金部分之提高標準，新舊法均無不利被告之情形，本案關
    於刑法第336條第2項之法定刑罰金提高標準部分，自應分別
    適用行為時之法律即修正前之規定。
  (三)又被告行為後，刑法第56條業經修正刪除，於94年2月2日經
    總統公布，並自95年7月1日起施行。亦即被告基於概括犯意
    所為之數行為，自95年7月1日起已不再成立連續犯而得論以
    一罪，而應依具體行為之性質論罪。查被告之本案業務侵占
    之犯罪行為均發生於修法施行之前，被告所為之各次行為，
    時間、地點、對象，各均獨立，依修正前刑法第56條之規定
    ，論以連續犯之一罪對被告較為有利，依修正刑法第2條第1
    項前段之規定，自應適用修正前之刑法第56條之規定論以連
    續犯。被告先後多次業務侵占犯行，時間緊接，所犯均係構
    成要件相同之罪，顯係基於概括犯意反覆為之，為連續犯，
    應依修正前刑法第56條規定論以一業務侵占罪，並加重其刑
    。
  (四)爰審酌被告並無前科，且犯後坦承犯行，然與告訴人迄未成
    立和解，並未賠償告訴人所受損害等情，兼衡其犯罪所得金
    額、犯罪之手段、目的等一切情狀，量處如主文所示之刑。
三、不另為無罪諭知部分：
  (一)起訴意旨認被告就附表二所示向「高雅」、「一流」、「大
    陸」、「力泰」等客戶所收貨款合計1,876.5元，亦為被告
    假借職務上機會予以侵占入己，認被告此部分所為亦涉犯連
    續業務侵占罪，並以告訴代理人甲○○之指訴及信義公司8
    月松山區營業務待收明細表為其論據。
  (二)按犯罪事實應依證據認定之，無證據不得認定犯罪事實﹔又
    不能證明被告犯罪者，應諭知無罪之判決，刑事訴訟法第15
    4條第2項、第301條第1項分別定有明文。又犯罪事實之認定
    ，應憑真實之證據，倘證據是否真實尚欠明確，自難以擬制
    或推測之方式，為其判斷之基礎；至認定犯罪事實之證據係
    指足以認定被告確有犯罪行為之積極證據而言，該項證據自
    須適合於被告犯罪事實之認定，始得採為斷罪之資料（參照
    最高法院53年臺上字第656號、29年上字第3105號判例）。
    而告訴人之告訴，係以使被告受刑事追訴為目的，是其陳述
    是否與事實相符，仍應調查其他證據以資審認（參照最高法
    院52年臺上字第1300號判例）。
  (三)訊據被告堅決否認此部分業務侵占犯行，並辯稱：「高雅」
    、「一流」是簽約戶，其未前往收款，而「大陸」及「力泰
    」部分，其只有前往對帳，尚未收得貨款等語。
  (四)經查，此部分事實業據證人甲○○於本院審理時證述：信義
    公司並無上開公司已經繳款而由被告簽收的資料可以提出等
    語在卷（見本院95年7月25日審判筆錄第3頁），核與被告所
    辯相符，是公訴人所舉證據無從積極證明被告此部分亦涉有
    業務侵占之情事，此外，又查無其他事證足為不利於被告之
    認定，本於罪疑惟輕原則，不能證明此部分犯罪，惟因公訴
    人指此與前開論罪科刑部分有連續犯關係，屬裁判上一罪，
    爰不另為無罪之諭知。
四、適用法律：
  (一)程序法方面：刑事訴訟法第299條第1項前段。
  (二)實體法方面：刑法第2條第1項前段、第336條第2項，修正前
    刑法第56條，罰金罰鍰提高標準條例第1條前段。
本案經檢察官張智堯到庭執行職務
中    華    民    國    95    年    7     月    31    日
                  刑事第十三庭  審判長法  官  朱瑞娟
                                      法  官  吳佳薇
                                      法  官  陳慧萍
上正本證明與原本無異。
如不服本判決，應於判決送達後10日內向本院提出上訴狀（應抄
附繕本）。告訴人或被害人如對於本判決不服者，應具備理由請
求檢察官上訴，其上訴期間之計算係以檢察官收受判決正本之日
期為準。
                                      書記官  何適熹
中    華    民    國    95    年    8     月    1     日
附錄本案論罪科刑法條：
中華民國刑法第336條
對於公務上或因公益所持有之物，犯前條第1項之罪者，處1年以
上7年以下有期徒刑，得併科（銀元）5,000元（即新臺幣15萬元
）以下罰金。
對於業務上所持有之物，犯前條第1項之罪者，處6月以上5年以
下有期徒刑，得併科（銀元）3,000元（即新臺幣9萬元）以下罰
金。前二項之未遂犯罰之。


司法院資訊處製作；財團法人民間司法改革基金會備份。
